【裁判字號】    91,上更(一),45
【裁判日期】    920514
【裁判案由】    返還不當得利
【裁判全文】
台灣高等法院臺中分院民事判決  九十一年度上更(一)字第四五號
      上  訴  人  甲○○
      複  代理人  乙○○
      被  上訴人  丙○○
右當事人間請求返還不當得利事件，上訴人對於中華民國八十九年二月二十三日臺灣
臺中地方法院八十八年度訴字第二三九二號第一審判決提起上訴，經判決後，由最高
法院發回更審，本院判決如左：
    主    文
原判決關於命上訴人給付新台幣壹佰肆拾陸萬壹仟陸佰元部分及其利息與該部分假執
行之宣告暨除確定部分外訴訟費用之裁判，均廢棄。
右開廢棄部分，被上訴人在第一審之訴及假執行之聲請均駁回。
第一（除確定部分外）、二審及發回前第三審訴訟費用由被上訴人負擔。
    事    實
甲、上訴人方面：
一、聲明：求為判決：(一)原判決廢棄。(二)被上訴人於原審之訴駁回。(三)第一、二審訴
    訟費用由被上訴人負擔。
二、陳述：除引用原判決書之記載外，補稱：
（一）最高法院廢棄原判決發回更審，其理由係以系爭房舍既非上訴人所有，又無權
      占用上開國有土地，則上訴人究竟有何將系爭房舍或權利讓渡予被上訴人之權
      源可言？及系爭房舍權利讓渡之權利係何所指？查：
   １、系爭房舍係上訴人約於民國四、五十年間向台中市政府承租，用作經營大陸
       豆腐店之用，期間並經過整修，最高法院認上訴人沒有將系爭房舍或權利讓
       渡被上訴人之權源，顯有誤會。
   ２、再者，「解釋意思表示，應探求當事人之真意，不得拘泥於所用之辭句」，
       民法第九十八條定有明文。依最高法院發回意旨，以兩造簽訂之契約書名稱
       載為「房舍權利讓渡書」，而質疑上開權利係何所指，實則，綜觀系爭契約
       書之內容及本件兩造於歷審聲請傳訊之證人，即：
     系爭契約書第一條即開宗明義的載明：「甲方願將其現住之坐落台中市○區
       ○○街九巷七號之房舍（基地所有權為國有財產局中區辦事處所有）‧‧‧
       全部讓渡乙方」，是其買賣之標的為房舍；又第二條：「乙方同意付於甲方
       權利金及搬遷費合計新台幣（下同）一百四十六萬一千六百元‧‧‧」，第
       三條則訂明：「乙方於本契約簽定後，甲方應無條件盡力提供有關文件與乙
       方，乙方應即代甲方向國有財產局中區辦事處申請辦理承租或承購手續，‧
       ‧‧並同時將承租權讓渡予乙方或其指定人‧‧‧」，第四條則訂明上訴人
       之搬遷義務。是以系爭契約書，上訴人之義務僅在讓渡房舍使用權，配合向
       國有財產局辦理承租或承購、搬遷房屋而已，至於能否承租或承購，則非所
       問。
     又證人劉鵬里於第一審八十九年一月十日之供述為「丙○○（即被上訴人）
       在民國七十七年是要跟上訴人頂讓房子的權利，因為只要在國有財產局土地
       上的建物住滿一定期間例如二十五年或三十年就可向國有財產局申購土地，
       原告向被告頂讓房屋權利，被告需要配合以被告名義向國有財產局申請購買
       土地‧‧‧本件被告的義務就是配合跟國有財產局購買土地，價金是開立一
       張支票‧‧‧。」
     從證人上開供述，明確可得下列結論：(1)被上訴人係因見上訴人在系爭土地
       上建物長時間居住可向國有財產局申購土地，是以向上訴人頂讓系爭建物，
       被上訴人給付之價金係為頂讓上訴人居住建物之權利。(2)復參以證人陳清海
       、張天梧於原審八十八年十一月三日庭訊中之供述「即‧‧‧我當時隨口問
       陳國龍說如果無法辦過戶怎麼辦，陳國龍說如果無法過戶，這些爛房子我買
       來有什麼不可以‧‧‧陳國龍說上開話時丙○○在場。」、「‧‧‧簽約時
       上訴人有說如無法過戶怎麼辦？原告說可不可以過戶是我們的事你們不用管
       」，益證上訴人依系爭讓渡契約書，其應履行之義務僅須遷讓房屋並出具證
       件資料配合辦理承租或承購之手續，至於結果是否取得承租或承購之權利則
       係被上訴人應承擔之風險，並非系爭契約書之目的，事理至明。(3)尤有甚者
       ，觀之上訴人聲請傳訊之證人林江尾於鈞院八十九年八月十六日準備程序之
       供述即「問：這件買賣是否有說向國有財產局買不成就不算數？拿這筆錢是
       要賠償以前房子修繕費用及搬遷費用，如甲○○搬遷機器」，更表示被上訴
       人向伊表示已給國有財產局兩佰萬元，在在顯見本件上訴人向被上訴人收取
       之費用係為彌補房子修繕與搬遷之費用，被上訴人是否取得申租或購之權利
       並非所問。(4)上訴人嗣後確曾配合被上訴人向國有財產局辦理承租、承購之
       手續，此亦經原審函查並經財政部國有財產局台灣中區辦事處以八十九年一
       月十一日臺財產中管第八九ＯＯＯＯＯ一五Ｏ號函覆而為原審所肯認之事實
       。況且上訴人亦依系爭契約書第四條之約定將系爭房屋騰空，上訴人既已完
       全依約履行，何來不能給付。又遍觀系爭契約書，亦無任何倘不能取得承租
       或承購之權利應返還費用之約定。
（二）綜上，本件無給付不能之情，請駁回被上訴人在原審之訴。
三、證據：除引用原審立證方法外，並聲請訊問證人林廖蕉、江耀卿、遲志強等人。
乙、被上訴人方面：被上訴人未於準備程序及言詞辯論期日到場，亦未提出書狀作何
    聲明或陳述。
丙、本院依職權向台中市政府函查系爭房屋即台中市○區○○街九巷七號之房舍前是
    否上訴人所承租。
    理      由
一、被上訴人經合法通知，未於言詞辯論期日到場，核無民事訴訟法第三百八十六條
    各款所列情事，爰依上訴人之聲請由其一造辯論而為判決，合先敘明。
二、被上訴人起訴主張：上訴人於七十七年四月八日與被上訴人簽訂房舍權利讓渡契
    約書，將系爭房舍全部讓渡於被上訴人，被上訴人於訂約同時及同年月十三日共
    交付上訴人一百四十六萬一千六百元，作為權利金及搬遷費，詎料，被上訴人按
    讓渡契約書規定向國有財產局中區辦事處申請辦理承租或承購手續，竟無法辦理
    ，致契約無法履行，被上訴人嗣於八十八年四月十六日函知上訴人解除讓渡契約
    ，請求返還所受之金額，而未獲回應，為此依民法第二百六十六條第一項、第二
    項之規定，提起本訴，求為命上訴人應返還一百四十六萬一千六百元暨自七十年
    四月八日起至清償日止之法定遲延利息，並願供擔保宣告假執行之判決。
    上訴人則以：伊於簽訂房舍權利讓渡契約書後，除已將系爭房舍騰空交予被上訴
    人外，亦依該房舍權利讓渡契約書第三條之規定，將相關文件如戶籍謄本、承租
    證明、印章交被上訴人供其向財政部國有財產局中區辦事處申請辦理承租或承購
    手續，業已履行簽訂房舍權利讓渡契約書之附隨義務，再遍觀系爭契約書，並無
    約定倘不能辦理承租或承購手續應返還買賣價金之規定，且兩造於簽訂房舍讓渡
    契約書時，伊尚以口頭確認即使將來被上訴人無法辦理承租或承購，亦不得要求
    返還買賣價金，經被上訴人應允方簽字，是伊依房舍讓渡契約書所應負之義務，
    既經履行完畢，實無任何不能履行之情形，而所謂系爭房舍或權利讓渡係指系爭
    房舍之使用權而言，遍觀系爭契約書，亦無任何倘不能取得承租或承購之權利應
    返還費用之約定，則伊自無給付不能情形等語，資為抗辯。
三、被上訴人主張兩造於七十七年四月八日與被上訴人簽訂房舍權利讓渡契約書，由
    上訴人將系爭房舍全部讓渡於被上訴人，被上訴人並於訂約同時及同年月十三日
    共交付上訴人一百四十六萬一千六百元，作為權利金及搬遷費，嗣被上訴人按讓
    渡契約書規定向國有財產局中區辦事處申請辦理承租或承購手續，竟無法辦理一
    節，業據其提出房舍權利讓渡契約書影本二份為證，並為上訴人所不爭執，自堪
    信為真實。
四、查系爭房舍係屬臺中市政府所有，坐落於國有財產局所有之台中市○○○段二五
    二之一七○地號國有土地內，借供第六零售市場使用，使用人並非上訴人，地上
    房屋前經臺中市政府於七十八年十月十二日府建場字第八六一三一號函稱，已經
    該市第十一屆第十次臨時會議決議通過報廢，並附帶決議「房舍被佔用及拆除問
    題應由國有財產局自行處理」一節，此有財政部國有財產局臺灣中區辦事處八十
    八年十一月二十二日臺財產中管第八八○○○二四三一七號函、臺中市政府八十
    八年十二月十日八八府建場字第一六七九八三號函各一件在卷可稽，顯見系爭房
    舍應非上訴人所有而由上訴人所佔用，且在七十七年四月八日兩造簽訂系爭房舍
    讓渡契約書後，系爭房舍業於七十八年十月十二日經臺中市政府予以報廢。再查
    ，上訴人於簽訂房舍讓渡契約書後，曾於八十年七月二十九日會同門牌號碼模範
    街九巷一、三、五及模範街五號、七號之住戶，向財政部國有財產局臺灣中區辦
    事處申請共同承租後壟子段二五二之一七○地號國有土地，惟因系爭房屋及門牌
    號碼模範街九巷一、三、五號及模範街五號、七號房屋，全部為臺中市政府公有
    房屋，雖嗣後經臺中市政府報廢在案，但該等房屋之所有權仍非屬上訴人或其他
    申請人所有，核與國有非公用不動產租賃作業第十一條「國有基地出租，係以地
    上物所有權人為對象」規定不合，故未予核准等情，亦有財政部國有財產局臺灣
    中區辦事處八十九年一月十一日臺財產中管第八九○○○○○一五○號函附八十
    年八月二十三臺財產中（三）字第80014987號函附卷可憑，益徵上訴人已配合被
    上訴人申請承租或承購之約定，惟係因財政部國有財產局認定與承租規定不合，
    方不予核准承租，堪以認定，是證人劉鵬里所證上訴人未盡力提供有關文件與被
    上訴人向國有財產局中區辦事處申請辦理承租或承購手續一節，經查證人劉鵬里
    為股東之一，所言又與事實不符，其證言尚有偏頗，不能採信。
五、再查兩造就系爭房舍所成立之讓渡契約，即以系爭房舍之使用權為標的，即上訴
    人就其前向台中市政府承租使用之系爭房舍以價金一百四十六萬一千六百元讓渡
    與被上訴人，而被上訴人付與上訴人同額之價金作為其使用系爭房舍之代價，即
    系爭房舍權利之讓渡係指房舍使用權之讓渡，而上訴人主張伊前向台中市政府承
    租系爭房屋使用之事實，業據證人江耀卿、遲志強到庭結證屬實，且有當時同為
    承租戶之證人江耀卿提出之前向台中市政府承租房屋所繳納租金收據附卷可稽，
    江耀卿到庭證稱：「：：我向人家買權利，是買房子的使用權，並無所有權狀，
    土地是國有財產局的，台中市政府向國有財產局租用土地，我住在那裡要繳納租
    金及房屋稅：：他（指上訴人）的情形和是跟我一樣」；另證人遲志強證稱：「
    ：：系爭房子原是我們有一位美國的女傳教士向市政府租的，後來她是以一萬二
    千元頂讓給甲○○，地上物是市政府的，土地是國有財產局的，甲○○是買使用
    權：：他（指上訴人）是有繼續承租（系爭房屋）：：」，顯見系爭房屋上訴人
    雖無所有權，基地復為財政部國有財產局所有而未向其辦理承租，上訴人僅有系
    爭房舍使用權，是上訴人自無所有權或基地承租權得以讓渡。雖本院向台中市政
    府函查前開系爭房舍原租用情形，經台中市政府以該府九十二年三月七日府經市
    字第Ｚ○○○○○○○○○號函復稱相關資料業已因逾十年保存期限而銷燬，且
    因該市場已公告廢止，無相關資料等語，而無從知之，惟據前開同為承租戶之證
    人江耀卿提出上開留存之租金繳納收據原本，足以認定上訴人主張伊原係承租系
    爭房舍，所讓渡之系爭房舍使用權為真實。次應審究者為兩造有否約定以系爭房
    舍基地之承租權為標的？本件讓渡契約是否為給付不能？經查：
  (一)系爭房舍報廢前係屬臺中市政府所有，基地坐落於國有財產局所有之台中市○○
    ○段二五二之一七○地號國有土地內，係國有財產局原「借給」台中市政府供第
    六零售市場使用該基地，而地上房屋前經臺中市政府於七十八年十月十二日府建
    場字第八六一三一號函稱，已經該市第十一屆第十次臨時會議決議通過報廢，並
    附帶決議「房舍被佔用及拆除問題應由國有財產局自行處理」，有如前述，台中
    市政府既未向國有財產局承租上開基地，則上訴人自不能以系爭房舍基地之承租
    權為本件買賣標的，且觀之系爭讓渡契約書第一、三條規定：「甲方（即上訴人
    ）願將其現住之座落台中市○區○○街九巷七號房舍全部讓渡乙方」、「乙方於
    本契約簽訂後甲方應無條件盡力提供有關文件與乙方，乙方應即代甲方向國有財
    產局中區辦事處申請辦理承租或承購手續‧‧‧」，就此核與證人劉鵬里所證：
    丙○○（即被上訴人）在七十七年是要跟上訴人頂讓房子的權利，因為只要在國
    有財產局土地上的建物住滿一定期間，例如二十五年或三十年就可向國有財產局
    申購土地，被上訴人向上訴人頂讓房屋權利，上訴人需要配合以上訴人名義向國
    有財產局申請購買土地，被上訴人已把價金都付給上訴人，這是屬於購買建物之
    價金，‧‧‧簽約時並沒有提到房屋沒辦法過戶的話，價金就不用返還，‧‧‧
    本件上訴人的義務就是配合跟國有財產局購買土地，價金是開立一張支票‧‧‧
    本件買賣伊有一點股份等語；證人陳清海、張天梧於原審八十八年十一月三日庭
    訊中之供述「即‧‧‧我當時隨口問陳國龍說如果無法辦過戶怎麼辦，陳國龍說
    如果無法過戶，這些爛房子我買來有什麼不可以‧‧‧陳國龍說上開話時丙○○
    在場，他聽到這些話沒有反應。」、「‧‧‧，當時沒提到如無法過戶買賣價金
    如何處理之問題，簽約時上訴人有說如無法過戶怎麼辦？原告說可不可以過戶是
    我們的事你們不用管」，證人林江尾結證稱：那塊土地陳國龍找伊好幾次，說他
    要買，他說他要與其他七戶人家談移轉費，土地是市府的，陳國龍是包商他說買
    來要蓋房屋，他說與國有財產局講好拿二百萬元，‧‧‧這些錢是要賠償以前房
    屋修繕費用及搬遷費；陳國龍他們於交了錢就叫他們搬走等語，益證上訴人依系
    爭讓渡契約書，其應履行之義務僅須遷讓房屋並出具證件資料配合辦理承租或承
    購之手續，至於結果是否取得承租或承購之權利則由被上訴人承擔之風險，且依
    林江尾之證詞，更表示被上訴人向伊表示已給國有財產局兩佰萬元，顯見本件上
    訴人向被上訴人收取之費用係為彌補房子修繕與搬遷之費用，被上訴人僅係取得
    系爭房舍使用權，至於系爭房舍是否取得申租或購之權利並非所問，亦即系爭契
    約非以系爭房舍基地之承租權為讓渡標的。
  (二)又系爭房舍權利讓渡契約書（見原審卷第八頁），開宗明義即表明「房舍權利讓
    渡」，並非租賃權之讓渡；系爭契約第一條：「甲方願將其現住‧‧‧房舍全部
    讓渡乙方」，是其買賣之標的為房舍之使用權；又系爭契約第二條：「乙方同意
    付予甲方權利金及搬遷費‧‧‧」，此權利金應指居住該房舍之佔有權利，此從
    系爭契約第三條規定：「乙方於本契約簽定後，甲方應無條件盡力提供有關文件
    與乙方，乙方應即代甲方向國有財產局中區辦事處申請辦理承租或承購手續，‧
    ‧‧並同時將承租權讓渡予乙方或其指定人‧‧‧」，可知本件買賣契約訂定時
    ，上訴人就系爭土地並無承租權，僅被上訴人以為上訴人為現住人得申請辦理承
    租或承購手續。系爭房舍權利讓渡契約書就上訴人無申請辦理承租或承購手續時
    應解除契約之約定，自不得以上訴人無法申請辦理承租或承購手續時被上訴人即
    得解除契約，是買賣之標的為房舍之使用權，其買賣價金係給付房舍之佔有權利
    與搬遷費之代價，與承租權之取得無關，尚難以無法向國有財產局中區辦事處申
    請辦理承租或承購而認定為給付不能。況遍觀系爭契約書，亦無任何倘不能取得
    承租或承購之權利應返還費用之約定，上訴人既無給付不能之情形，被上訴人自
    不能事後提起本訴，請求返還所付價金。
六、綜上所述，被上訴人以兩造讓渡契約書規定向國有財產局中區辦事處申請辦理承
    租或承購手續，無法辦理，致契約無法履行，被上訴人嗣於八十八年四月十六日
    函知上訴人解除讓渡契約，請求返還所受之金額，而未獲回應，依民法第二百六
    十六條第一項、第二項之規定，提起本訴，求為上訴人應返還一百四十六萬一千
    六百元暨法定遲延利息，於法無據，原審未查而准許被上訴人之請求，尚有違誤
    ，上訴意旨指摘原判決不當，求為廢棄改判為有理由，除確定部分外，爰由本院
    廢棄原判決並駁回被上訴人之請求及假執行之聲請。
據上論結：本件上訴為有理由，依民事訴訟法第四百五十條、第七十八條、第四百六
十三條、第三百八十五條第一項前段，判決如主文。
中      華      民      國    九十二    年      五      月      十四    日
~B1民事第一庭審判長法  官  林陳松
~B2                法  官  鄭金龍
~B3                法  官  王重吉
右為正本係照原本作成。
不得上訴。
~B                書記官  顏子良
中      華      民      國    九十二    年      五      月     十五     日
                                                                        Ｙ


司法院資訊處製作；財團法人民間司法改革基金會備份。
